【裁判字號】    97,上,800
【裁判日期】    980616
【裁判案由】    損害賠償
【裁判全文】
臺灣高等法院民事判決                   97年度上字第800號
上  訴  人  甲○○
訴訟代理人  林明正律師
複 代理 人  林育生律師
            周志吉律師
被 上訴 人  丙○○
訴訟代理人  乙○○
上列當事人間損害賠償事件，上訴人對於中華民國97年7月25日
臺灣臺北地方法院96年度訴字第5334號第一審判決提起上訴，本
院於98年6月2日言詞辯論終結，判決如下：
    主  文
原判決關於駁回上訴人後開第二項之訴部分，暨訴訟費用之裁判
均廢棄。
被上訴人應給付上訴人新臺幣壹佰伍拾萬元，及自民國九十六年
八月二日起至清償日止，按年息百分之五計算之利息。
其餘上訴駁回。
第一、二審訴訟費用由上訴人負擔十分之二，餘由被上訴人負擔
。
    事實及理由
一、上訴人主張：
  (一)伊於民國（下同）94年4月21日以新臺幣（下同）1,470萬元
    ，向被上訴人購買坐落臺北市○○區○○段62-2地號土地應
    有部分及其上門牌號碼臺北市○○○路○段159號8樓房屋（
    下稱系爭房地）暨地下2層建號16555號之停車場（下稱系爭
    停車場）編號111號平面式停車位（下稱111號車位）之永久
    使用權，其中車位價金180萬元（下稱系爭買賣契約），並
    約定由被上訴人將系爭房地及車位移轉予原審共同被告乙○
    ○（下稱乙○○），再由乙○○將系爭房地移轉予伊，另
    111號車位移轉予伊指定之黃陳素連，嗣伊於95年3月10日將
    車位出租予訴外人蕭琮鄰使用。詎訴外人瑞華國際興業有限
    公司（下稱瑞華公司）於95年間以111號車位係其所有，伊
    為無權占有，請求伊返還111號車位，經原法院另案95年度
    訴字第4910號判決伊敗訴，並應自95年3月22日起至返還111
    號車位之日止，按月給付5,000元之損害金予瑞華公司確定
    在案。被上訴人未依系爭買賣契約交付有永久使用權之車位
    ，為權利瑕疵，亦屬給付不能，伊自得請求被上訴人賠償車
    位之價值180萬元及伊給付予瑞華公司之損害金6萬元。
  (二)爰依系爭買賣契約第9條、民法第359條、第360條、第353條
    、第226條之規定，訴請：(1)被上訴人與乙○○應連帶給付
    伊186萬元及自起訴狀繕本送達之翌日起至清償日止，按年
    息百分之五計算之利息。(2)願供擔保，請准宣告假執行。原
    審為上訴人敗訴之判決，上訴人就原審駁回其對被上訴人請
    求部分聲明不服，提起上訴，另其請求乙○○賠償部分，則
    未據聲明不服，該部分已告確定。並於本院聲明：(1)原判決
    廢棄。(2)被上訴人應給付伊186萬元及自起訴狀繕本送達之
    翌日起至清償日止，按年息百分之五計算之利息。(3)願供擔
    保請准宣告假執行。
二、被上訴人則以：157號車位係系爭房地之起造人元康商業股
    份有限公司（原名元古建設股份有限公司，下稱元康公司）
    於興建系爭停車場完成後所增設，經元康公司出售予第三人
    龔奎中，龔奎中復於77年11月10日轉售予伊，嗣於78年12月
    26日由系爭停車場所在之名人世界車庫管理委員會（下稱車
    管會）與元康公司協議伊暫停111號車位，伊於系爭買賣契
    約上亦註明原為157號車位，現變更為111號車位，是伊係出
    售157號車位予上訴人。157號車位現仍存在，亦無任何人對
    該車位之使用權有所爭執，伊自毋庸負權利瑕疵擔保責任，
    亦無給付不能之情事等語，資為抗辯。並於本院聲明：上訴
    駁回。
三、兩造不爭執事項：
  (一)上訴人於94年4月21日以1,470萬元向被上訴人買受系爭房地
    及系爭停車場停車位1個之永久使用權，並由乙○○出具停
    車位讓渡證書1紙（下稱系爭讓渡證書）交付予上訴人，系
    爭買賣契約、系爭讓渡證書為真正（見原審卷第16頁至19頁
    、第39頁）。
  (二)兩造提出157號、111號車位之照片為真正（見原審卷第55頁
    即被證7、原審卷第68頁、69頁即原證3）。
  (三)瑞華公司請求上訴人返還111號車位，並賠償6萬元，經原法
    院以95年度訴字4910號判決瑞華公司勝訴確定（見原審卷第
    75頁）。
四、上訴人又主張：被上訴人並未依系爭買賣契約交付伊有永久
    使用權之車位，係可歸責於被上訴人之給付不能，並為權利
    瑕疵，伊自得向被上訴人請求損害賠償責任，惟此為被上訴
    人所否認，並以前開情詞置辯，則本件所應審究者厥為：(一)
    被上訴人出售之車位係157號或111號車位？(二)被上訴人就系
    爭買賣契約之車位永久使用權是否應負權利瑕疵擔保或給付
    不能之責任？上訴人得否請求損害賠償？其得請求賠償之金
    額為若干？茲分別論述如下：
  (一)被上訴人出售之車位係157號或111號車位？
    (1)上訴人主張：伊係向被上訴人買受111號車位，並出租予
      蕭琮鄰等語。被上訴人則抗辯：伊係出售157號車位予上
      訴人，僅出售時暫停於111號車位等語。
    (2)經查，系爭停車場（原建物門牌為臺北市松山區○○○路
      1007號地下2層）係元康公司所起造（元康公司更名前如
      前述為元古公司），於72年1月29日建築完成，其用途係
      供防空避難室兼停車場使用，辦理建築改良物第1次登記
      時登記為元康公司所有，元康公司就系爭停車場全部有使
      用收益權。嗣元康公司於系爭停車場設置157個車位並將
      部分車位之永久使用權出售予他人，由買受人永久使用所
      購買之停車位，但無產權登記，後因每年繳納房屋稅過高
      ，元康公司乃將各該車位陸續登記為購買永久使用權之買
      受人所有，買受人並非全為名人世界大廈之住戶，亦非全
      部取得系爭停車場之所有權應有部分等情，業據證人吳瑞
      珍、李玉綢、劉正次、簡文平、林明欽於原法院79年度訴
      字第5438號排除侵害等事件中證述綦詳，業經本院調閱該
      民事歷審卷查明屬實，有建築改良物登記簿謄本、元康公
      司建築完成時所現場圖附卷可稽（見79年度訴字第5438號
      卷(一)第117至160頁、第287頁），並有被上訴人提出元康
      公司變更登記事項卡1件在卷足憑（見原審卷第13頁），
      應堪採信為真實。
    (3)次查，元康公司於72年9月10日出售157號車位之永久使用
      權予龔奎中，且無產權登記，嗣龔奎中於77年11月10日出
      售157號車位予被上訴人，有被上訴人提出名人大廈車位
      買賣契約書、系爭讓渡證書、系爭停車場車位平面圖（下
      稱停車位平面圖）各1件為證（見原審卷第11、12、14、
      15頁）。又元康公司於78年12月26日與車管會協議，於被
      上訴人與元康公司就車位應有產權登記之合法權益協調完
      成前，由被上訴人暫停元康公司所有之111號車位上，亦
      有被上訴人提出元康公司78年12月26日（）元建發字第
      011號函（下稱元康公司011號函）、車位協調暫停授權書
      （下稱系爭授權書）各1件存卷可按（見原審卷第21、22
      頁），足證被上訴人僅得於與元康公司協調確定前暫時使
      用111號車位，其向前手龔奎中所買受者，確係157號車位
      之永久使用權，被上訴人並無111號車位之永久使用權，
      至為明確。
    (4)又查，上訴人主張其係買受111號車位，並非157號車位之
      永久使用權，被上訴人未交付系爭協議書及元康公司011
      號函等語，固據其提出系爭買賣契約1件為證（見臺灣板
      橋地方法院96年度訴字第665號卷第5至9頁）。惟查，依
      系爭買賣契約第1條車位標示記載被上訴人出售之車位為
      地下第2層平面式，編號：「原157號現變更為111號，共1
      座」，被上訴人交付予上訴人之房地產標的現況說明書上
      亦記載：「車位有永久使用權，無所有權狀」，另系爭買
      賣契約第16條其他約定事項更明確記載：「本案買賣含車
      位之讓渡（松山區○○段62-2地號，名人大廈地下室2層
      157號停車位）」，此觀上訴人提出之系爭買賣契約及房
      地產標的現況說明書之記載即明，又兩造簽訂系爭買賣契
      約後，即由被上訴人之夫乙○○出具157號車位之讓渡證
      書予上訴人指定之黃陳素連，有被上訴人提出讓渡證書1
      件附卷可稽（見原審卷第39頁），核與證人己○○證稱被
      上訴人委託其出售之車位編號為157號，被上訴人有委託
      其交付建設公司之系爭權讓渡書等情（見本院卷第74頁反
      面至第75頁反面、原審卷第109頁反面至第110頁）相符。
      又上訴人委託之仲介人員即證人戊○○於原審證稱上訴人
      買受之車位係從157號改成111號等語；被上訴人委託之仲
      介人員即證人岳開武則證稱系爭買賣契約簽約時車位是
      157 號，但後來變更為111號及契約註明變更為111號之原
      因伊不清楚等語，被上訴人委託之代書廖家瑋證稱印象中
      157 號與111號車位位置不同，被上訴人稱與車管會達成
      協議換至111號等語（見原審卷第108頁反面至第111頁）
      。上訴人復自認其簽訂系爭買賣契約時，被上訴人確有交
      付其向前手龔奎中買受157號車位永久使用權之系爭讓渡
      證書及停車位平面圖（見本院卷第45頁反面），是被上訴
      人於簽訂系爭買賣契約時，既係交付其向前手龔奎中買受
      157 號車位之系爭讓渡證書，並於契約註明所出售者為
      157號車位永久使用權，足證上訴人確係買受157號車位之
      永久使用權，並非買受111號車位之永久使用權，僅被上
      訴人於兩造簽約時係將車輛停放於111號車位，始註明「
      現變更為111號」等語。茍上訴人係買受111號車位之永久
      使用權，當無可能於系爭買賣契約上註明車位編號為157
      號，是上訴人主張其係買受111號車位之永久使用權，非
      買受157號車位之永久使用權云云，尚屬無據。
  (二)被上訴人就系爭買賣契約之車位永久使用權是否應負權利瑕
    疵擔保或給付不能之責任？上訴人得否請求損害賠償？其得
    請求賠償之金額為若干？
    (1)上訴人又主張：瑞華公司向伊請求返還111號車位，經原
      法院判決瑞華公司勝訴並命伊給付瑞華公司相當租金之不
      當得利6萬元，被上訴人應負權利瑕疵擔保或給付不能之
      責任等語。被上訴人則抗辯：157號車位現仍存在，伊無
      給付不能等語。
    (2)按因可歸責於債務人之事由，致給付不能者，債權人得請
      求賠償損害，民法第226條第1項定有明文。次按損害賠償
      之債，以有損害之發生及有責任原因之事實，並二者之間
      ，有相當因果關係為成立要件。故原告所主張損害賠償之
      債，如不合於此項成立要件者，即難謂有損害賠償請求權
      存在（最高法院48年台上字第481號、30年上字第18號判
      例意旨參照）。
    (3)經查，上訴人係向被上訴人買受系爭停車場內157號車位
      之永久使用權，並非買受111號車位之永久使用權，業如
      前述。又車管會主委丁○○於本院審理時證稱：伊3、4年
      前接任主委時即無157號車位，157號車位係位於系爭停車
      場之入口處，車輛進出會撞到157號車位停放之車輛，之
      後就沒有157號車位，157 號車位係元康公司（即原名元
      古公司）劃設，元康公司原僅規劃150個車位，其接手後
      停車位與目前相同，確定並無157號車位，核與其於97年1
      月4日本院另案96年度上易字第972號排除侵害等事件審理
      時證稱系爭停車場並無157 號車位等情相符（見本院96年
      度上易字第972號卷第53頁），而依兩造提出157號車位之
      現狀照片所示，157號車位係位於進出口車道旁，且其面
      積約三分之二與1號車位重疊，而1號車位如有車輛停放，
      157號車位所餘面積顯無法停放車輛，且兩造均不爭執157
      號車位之現狀係如其等提出之照片所示（見原審卷第55、
      68、69頁），被上訴人復早於78年12月26日經車管會及元
      康公司協調暫停111號車位，足證被上訴人自78年間起即
      未停放157號車位，依157號車位之位置以觀，亦無可能停
      放車輛，堪認系爭停車場於兩造簽訂系爭買賣契約時確已
      無157號車位可供車輛停放，被上訴人於簽訂系爭買賣契
      約時明知無157號車位存在，仍出售157號車位之永久使用
      權予上訴人，自屬可歸責於被上訴人之事由致生給付不能
      ，故上訴人依民法第226條第1項之規定，請求被上訴人賠
      償157號車位因給付不能所生之損害，自屬有據。上訴人
      雖主張其係買受111號車位之永久使用權，惟解釋兩造簽
      訂系爭買賣契約之真意，上訴人所買受者實係157號車位
      之永久使用權，而系爭停車場內既無157號車位之永久使
      用權，被上訴人即應負給付不能之損害賠償責任。
    (4)上訴人再主張：系爭停車場之車位市價約180萬元，又伊
      賠償瑞華公司6萬元，自得請求被上訴人賠償等語。被上
      訴人則抗辯：系爭停車場之車位約60至70萬元，上訴人賠
      償瑞華公司6萬元係因上訴人未依法上訴等語。經查，上
      訴人向被上訴人買受系爭房地及157號車位後，即由被上
      訴人之夫乙○○於94年5月4日出具157號車位之讓渡證書
      予上訴人指定之第3人黃陳素連，有被上訴人提出讓渡證
      書1件附卷可參（見原審卷第39頁），該讓渡證書上已載
      明：「立讓渡書人乙○○今將自己所有之松山區○○段
      62-2地號名人大廈地下室2層157號停車位賣給台端，議定
      新臺幣壹佰伍拾萬元整」，足證兩造確係合意由上訴人以
      150萬元買受157號車位，其自得請求被上訴人賠償157號
      車位給付不能之損害150萬元，上訴人主張其係以180萬元
      買受車位，尚屬無據。再查，瑞華公司請求上訴人返還
      111號車位並請求其按月給付相當租金之不當得利5,000元
      等情，固據其提出原法院95年度訴字第4910號判決1件為
      證（見原審卷第75頁），兩造就上訴人已返還111號車位
      及賠償瑞華公司6萬元亦不爭執，惟上訴人於簽訂系爭買
      賣契約時既明知其買受之車位為157號車位之永久使用權
      ，111號車位之永久使用權並非系爭買賣契約之標的物，
      僅係元康公司與車管會協議由被上訴人暫停111號車位，
      故上訴人因占有使用111號車位而應給付瑞華公司相當租
      金之不當得利，係屬另一法律關係，並非因系爭買賣契約
      之標的給付不能所生之損害，與被上訴人給付不能間並無
      相當因果關係，揆諸前開說明，上訴人請求被上訴人賠償
      瑞華公司向其請求相當租金之不當得利6萬元，即屬無據
      。
    (5)又上訴人主張民法第226條第1項損害賠償請求權既屬有理
      由，本院即毋庸再審酌上訴人主張系爭買賣契約第9條及
      民法第353條、第359條、第360條是否有據。
五、綜上所述，上訴人主張：上訴人出售系爭停車場車位之永久
    使用權陷於給付不能，應賠償其因此所受之損害，為可採。
    被上訴人抗辯：157號車位現仍存在，伊無給付不能，為不
    可採。從而，上訴人本於民法第226條第1項之規定，請求被
    上訴人給付150萬元，及自起訴狀繕本送達翌日即96年8月2
    日起至清償日止，按年息百分之五計算之利息，為有理由，
    應予准許，上訴人逾此部分之請求，為無理由，應予駁回。
    原審就上開應准許部分，為上訴人敗訴之判決，尚有未洽。
    上訴意旨指摘原判決此部分不當，求予廢棄改判，為有理由
    ，爰由本院予以廢棄改判如主文第2項所示，此部分所命給
    付，因未逾150萬元，不得上訴第三審，自毋庸宣告假執行
    ，附此敘明。至於逾上開應准許部分，原審為上訴人敗訴之
    判決，核無不合，上訴意旨指摘原判決此部分不當，求予廢
    棄，為無理由，應駁回其上訴。
六、本件事證已臻明確，兩造其餘主張、舉證及攻擊防禦方法，
    經審酌後核與判決結果不生影響，爰不再一一論述，附此敘
    明。
據上論結，本件上訴為一部有理由，一部無理由，依民事訴訟法
第449條第1項、第450條、第79條，判決如主文。
中    華    民    國    98    年    6     月    16    日
                    民事第十三庭
                        審判長法  官  黃騰耀
                              法  官  楊絮雲
                              法  官  周舒雁
正本係照原本作成。
不得上訴。
中    華    民    國    98    年    6     月    16    日
                              書記官  秦仲芳


司法院資訊處製作；財團法人民間司法改革基金會備份。
